【裁判字號】    88,上易,5726
【裁判日期】    890301
【裁判案由】    違反專利法
【裁判全文】
臺灣高等法院刑事判決                          八十八年度上易字第五七二六號
    上  訴  人  甲○○
    即  被  告
    選任辯護人  詹麗燕
右上訴人因專利法案件，不服臺灣板橋地方法院八十五年度易字第四七０四號，中華
民國八十八年十一月十日第一審判決（起訴案號：臺灣板橋地方法院檢察署八十五年
度偵字第四六二號、第一四六一號）提起上訴，本院判決如左：
    主  文
上訴駁回。
    事  實
一、甲○○明知非專利物品或非專利方法所製造物品，不得在物品或其包裝上附加請
    准專利字樣，或足以使人誤認為請准專利之標示，竟基於概括犯意，自民國（下
    同）八十四年十月間某日起，連續在台北縣新莊市○○路五二四巷四十六弄四十
    五號，於其所生產而未取得新式樣專利或聯合新式樣專利之編號ＭＦ─五二００
    號檔案架上，標示其前於八十二年十二月七日申請，由經濟部中央標準局（現改
    名為智慧財產局，以下簡稱中標局）准以享有自八十三年五月二十一日起至九十
    二年十二月六日止專利期間（嗣該新式樣專利權因未具新穎性而遭撤銷專利權）
    之新式樣第四一五一二號字號，而為虛偽標示。嗣經告發人丙○○於八十四年十
    月八日、十月二十三日分別在台南市○○號○段一四六號二樓桂綠文具用品商品
    、台南縣永康市○○路七號星星百貨文具行購得甲○○所生產上開未取得專利權
    之編號ＭＦ─五二００號檔案架，始查覺上情。
二、案經丙○○告發，由臺灣臺南地方法院檢察署、臺灣臺北地方法院檢察署呈請臺
    灣高等法院檢察署核轉臺灣板橋地方法院檢察署檢察官偵查起訴。
    理  由
一、訊據上訴人即被告甲○○固供承生產與其所申請新式樣專利型號第四一五一二號
    相仿之編號第五二００號檔案架之行為，惟否認有何前開犯行，辯稱：「並無違
    反專利法，因所生產之檔案架業經申請核准享有專利權，且於生產時曾請教法律
    事務所，亦稱該產品於專利權範圍，才標示專利權號碼」、「沒有申請聯合新式
    樣專利，是在產品上標示新式樣專利」（偵查卷第四六二號卷第五頁反面）、「
    有拿檔案架去申請專利，有專利證書。告發人所提照片上之檔案架都是依我的專
    利去生產。我的新式樣專利內容是針對花紋、顏色，包括密方格等，是自己開發
    的，另凹槽也是我的新式樣專利，旁邊的圓圈是可以把每個檔案架連接在一起。
    五二００號是我產品的編號，另四一五一二號是專利號碼」（原審卷第四七０四
    號第一宗第十五頁反面至第十六頁正面）、「專利權範圍是方孔及外觀形狀，上
    面、下面橢圓形之孔」（原審卷第四七０四號第一宗第三二頁正面）、「專利範
    圍及於近似之新式樣，不得擅自製造、販賣。郝維禧、陳方碧貴製造、販賣之檔
    案架與被告之編號五二００號檔案架完全相同，而郝維禧、陳方碧貴製造、販賣
    之檔案架經中央標準局鑑定結果，認為二者構成近似，故被告之編號五二００號
    檔案架應在專利號碼四一五一二號之新式樣專利之專利範圍內，被告於編號五二
    ００號檔案架上標示專利字樣，並未違反專利法第八十三條第二項規定」（原審
    卷第四七０四號第一宗第十八頁正面至第十九頁正面）、「被告信任專業事務所
    之意見，始為標示，並無違反專利法之故意。且案發後，被告亦已迅速將產品上
    之專利字號除去」（原審卷第四七０四號第二宗第二五頁及第三九頁至第四十頁
    ）云云。被告之選任辯護人為被告辯護略以：「被告並非無任何專利而於涉案檔
    案架附加專利字樣，且涉案檔案架未逾越新式樣第四一五一二號專利權之範圍，
    被告曾向證人乙○○詢問是否可行，經其答覆可以標示並無問題，被告遂相信其
    專業知識加以標示，並無違反專利法之故意」等語。經查：
(一)、被告於八十二年十二月七日所申請專利之檔案架，確享有新式樣專利權，專利期
    間自八十三年五月二十一日起至九十一二年十二月六日止，此有被告取得新式樣
    專利權及新型專利權之證書影本各一份附卷可查（見原審卷第四七０四號第一宗
    第二五頁至第二七頁、第三三頁至第三九頁），惟其所享有之上開專利權之檔案
    架特徵為一概呈梯形框架之本體，包含兩片側面梯形邊框及前後各一檔板；而側
    面梯形邊框內佈設方形格網，並於三角落緣面上設有三個小圓柱突塊，本體之前
    、後檔板上緣各設透空長孔形槽，此有被告申請新式樣專利圖說乙份附卷可稽。
    而告發人丙○○於八十四年十月八日、十月二十三日分別在台南市○○號○段一
    四六號二樓桂綠文具用品商品、台南縣永康市○○路七號星星百貨文具行所購得
    甲○○所生產上開未取得專利權之編號ＭＦ─五二００號檔案架，其本體形狀亦
    為梯形框架，側面邊框內亦佈設方形格網，本體上下檔板之上緣各設透空長孔形
    格，此有編號ＭＦ─五二００號檔案架三個及照片六幀附卷可資佐證（見偵查卷
    第一一八一三號第一頁反面至第二頁正面、第二六九九八號第一頁反面至第二頁
    正面），是二者並非相同產品。
(二)、告發人丙○○購得之檔案架經由經濟部中央標準局鑑定結果，認定與被告前所申
    請核准之新式樣第四一五一二號專利，除前檔板之長孔形槽及缺小圓長凸柱、前
    檔板等局部形狀略有差異之外，就整體形狀而言，兩者可謂近似，此有該局八十
    五年五月十七日（八五）台專壹０三０一一字第一一六七五四號函附卷可證（見
    偵查卷第四六二號卷第十六頁反面至第十七頁正面），告發人丙○○所稱：「這
    個檔案架並非被告專利的東西，他的專利號碼並非這個產品。有向中央標準局舉
    發他這個產品無效，他的專利號碼沒有生產。被告以不是專利的東西刊上專利號
    碼，影響我的權益，他的東西沒有申請近似聯合新式樣」等語（見原審卷第四七
    ０四號第一宗第十五頁反面至第十六頁正面、第三二頁正面），核與被告坦承：
    「我沒有申請聯合新式樣專利，我是在產品上標示新式樣專利」（見偵查卷第四
    六二號卷第五頁反面）之詞相同，而該檔案架產品背面確有「ＰＡＴ. ＮＯ四一
    五一二號」等字樣無訛，是被告所為在客觀上已足以使人誤認為已請准專利之標
    示，此復有上開照片附卷可按。
(三)、證人乙○○雖稱：「記憶中應該有告知被告近似之新式樣在使用實施上應可以，
    而專利是如何申請，便要如何使用，被告可能誤解本人之意思。本案有新型專利
    及新式樣專利，故非原審判決之『違反新型專利物品』，本案亦不是沒有任何專
    利而在物品上附加請准專利字樣。本案產品上之小突塊及檔板，皆是本案新型專
    利之特徵，並非本案新式樣之專利特徵，而本案之產品去掉新型專利之特徵，並
    未逾越新式樣之專利範圍，而被告將其打上新式樣標示，應無違法，既然中央標
    準局鑑定結果為『近似』，本案專利產品之生產並無逾越專利範圍，且依專利法
    第八十二條『發明專利權人應在專利物品上標示專利證書號數』規定，被告應無
    虛偽標示之適用」等語（原審卷第四七０四號第二宗第十八頁至第十九頁、本院
    卷第十八頁、第二九頁）。然依告發人之專利舉發申請書所載：「依新式樣專利
    公報影本，可知被告申請日期為民國八十二年十二月七日。依中央標準局八十四
    年六月八日（８４）台專（壹）第０三０一一字第一二四六一０號函，及經濟部
    查禁仿冒商品小組八十四年六月二十七日（８４）禁仿組發字第０九二八號簡便
    行文表，均認二者近似。惟被告之產品，係參考日本ＨＡＮＤＳ  ＳＥＬＥＣＴ
    ＩＯＮ雜誌而來，其係西元一九九二年（民國八十一年）八月二十六日發行，早
    於被告之申請日期，而就被告之產品與該雜誌第一三三頁左下角之檔案架相比較
    ，二者完全相同。就被告之產品與該雜誌第一三三頁左下角之檔案架相比較，二
    者相近似，其已見於刊物，非具原創性」（原審卷第四七０四號第一宗第四十頁
    至第四四頁），足見被告之前開新式樣第四一五一二號專利，係參考日本雜誌而
    來，是被告此行為已違民事之誠信原則，縱因中央標準局一時不查，准予專利，
    然其顯知該專利並非其創作甚明，且其若欲於未取得專利權之編號ＭＦ─五二０
    ０號檔案架標示專利，自應循其已知之申請專利程序為之，委由一向代其申請之
    證人乙○○為之（被告與乙○○之多次委任關係見原審卷一第四二頁，證人乙○○傳真函），於取得專利後，將之標示於產品上。況依證人乙○○於八十五年七
    月十日傳真予被告之函所載，亦無就被告所陳曾洽詢證人之過程有所記述。是被
    告以依證人乙○○所陳予以標示，並稱無故意，即非可採，
(四)、縱中央標準局就未取得專利權之編號ＭＦ─五二００號檔案架，作成審查意見為
    ：「所送之藍色檔案架（標示甲○○所有），其與新式樣第四一五一二號之專利
    ，二者專利範圍近似」（偵查卷第四六二號卷第十六頁反面至第十七頁正面），
    被告既委專業之人申請專利，自應併同申請聯合新式樣專利後為本件標示行為，
    其不得自行認定後逕自標示於近似產品甚明。況被告之前開新式樣第四一五一二
    號之專利，嗣經中央標準局專利舉發審定書認定被告甲○○之產品與日本ＨＡＮ
    ＤＳ  ＳＥＬＥＣＴＩＯＮ雜誌第一三三頁左下角之檔案架相比較，二者已構成
    近似，其未具新穎性，舉發成立，應撤銷被告甲○○第四一五一二號新式樣專利
    權（原審卷第四七０四號第一宗第六四頁），再由經濟部訴願決定書認二者已構
    成近似，其未具新穎性，駁回被告甲○○之訴願（原審卷第四七０四號第二宗第
    十二頁）。則被告所申請之專利既係取材自前開日本雜誌，其權利之行使已違誠
    信，嗣又將此專利標示於非申請之產品，而有影響同業產品之虞（見告發人陳博
    義所陳，偵查卷第一一八一三號第一頁反面至第二頁正面、第二六九九八號第一
    頁反面至第二頁正面），其後該專利復經撤銷，是辯護人所稱與證人乙○○所陳
    被告無故意等情，均不足為被告有利事證。
(五)、從而，本件事證明確，被告前開所辯，不足採信，其犯行洵堪認定，應依法論科
    。
二、核被告乙○○所為，係違反專利法第一百零五條準用第八十三條第二項之規定，
    應依同法第一百三十條處罰。其先後多次犯行，時間緊接，所犯構成要件亦復相
    同，顯係基於概括犯意為之，應依連續犯之規定論以一罪並依法加重其刑。原審
    認被告罪證明確，並適用專利法第一百零五條、第八十三條第二項、第一百三十
    條，刑法第十一條前段、第五十六條、第四十二條第二項，現行法規所定貨幣單
    位折算新台幣條例第二條，罰金罰鍰提高標準條例第二項之規定，審酌被告犯罪
    之動機、目的、手段，犯罪時所受之刺激及其品性、生活狀況、智識程度、犯罪
    所生之損害，及犯罪後態度等一切情狀，量處罰金新臺幣萬元，如易服勞役，
    以銀元佰元即新臺幣玖佰元折算壹日。經核原判決認事用法並無不合，量刑之
    諭知亦屬妥適，上訴人即被告上訴意旨仍執前詞否認犯罪，指摘原判決不當，為
    無理由，應予駁回。
據上論斷，應依刑事訴訟法第三百六十八條，判決如主文。
本案經檢察官陳追到庭執行職務。
中    華    民    國    八十九    年      三        月        一        日
                          臺灣高等法院刑事第七庭
                              審判長法  官  吳  啟  民
                                    法  官  許  文  章
                                    法  官  施  俊  堯
右正本證明與原本無異。
不得上訴。
                                    書記官  顏  志  豪
中     華     民     國    八十九   年       三       月       二       日
附錄：本判決論罪科刑法條全文
專利法第
專利法第八十九條
偽造有專利權之發明品者，處三年以下有期徒刑、拘役或科或併科十萬元以下罰金。
專利法第一百二十五條
偽造有新式樣專利權之物品者，處一年以下有期徒刑、拘役或科或併科二萬元以下罰
金。


司法院資訊處製作；財團法人民間司法改革基金會備份。
